【裁判字號】    97,抗,1247
【裁判日期】    971125
【裁判案由】    聲請單獨宣告沒收違禁物
【裁判全文】
臺灣高等法院刑事裁定                  97年度抗字第1247號
抗  告  人
即聲 請 人  臺灣基隆地方法院檢察署檢察官
被      告  甲○○
上列抗告人即聲請人因聲請單獨宣告沒收違禁物案件，不服臺灣
基隆地方法院中華民國九十七年十月七日（九十七年度聲字第八
八一號）裁定，提起抗告，本院裁定如下：
    主  文
原裁定撤銷。
扣案第一級毒品海洛因壹小包（驗餘淨重零點零陸玖伍公克）沒
收銷燬之。
    理  由
一、本件聲請意旨略以：臺灣基隆地方法院檢察署九十七年度偵
    字第七五八號被告甲○○因違反毒品危害防制條例案件，經
    送勒戒處所施以觀察、勒戒後，因無繼續施用毒品之傾向，
    經檢察官於九十七年七月十七日為不起訴之處分確定。惟扣
    案上述毒品一小包（毛重零點二七二零公克，淨重零點零七
    二零公克，取零點零零二五公克鑑定，餘零點零六九五公克
    ），依毒品條例第二條第二項第一款之規定，屬於第一級毒
    品海洛因，為違禁物，依毒品條例第十一條之規定，禁止持
    有，爰依毒品危害防制條例第十八條第一項及刑法第四十條
    第二項（原裁定誤載為第四十條但書）之規定，聲請單獨宣
    告沒收銷燬之等語。
二、原裁定略以：按違禁物得單獨宣告沒收，刑法第四十條但書
    定有明文。次按毒品條例於八十七年五月二十日公告而於同
    月二十二日生效後，再於九十二年七月九日修正公布，依修
    正後同條例第三十六條規定「本條例自公布後六個月後施行
    」，是以修正後同條例已於九十三年一月九日施行。依修正
    後毒品條例第二條第二項第一款之規定，海洛因為其所稱之
    第一級毒品，不得製造、運輸、販賣、轉讓、施用或持有。
    經查：扣案之粉末一小包，確為海洛因無訛，迭經被告供明
    ，並有交通部民用航空局航空醫務中心毒品鑑定書一紙在卷
    可稽（偵查卷第四十七頁）；準此，可見扣案之物品確為第
    一級毒品無疑，為違禁物。該案既經不起訴之處分，自應將
    之單獨宣告沒收。本件聲請為有理由，應予准許。
三、抗告意旨略以：海洛因（抗告書誤載為安非他命，應予更正
    ）係毒品危害防制條例所規定之第一級毒品，查獲之毒品，
    不問屬於犯人與否，沒收銷燬之，毒品危害防制條例第十八
    條尤有明文，並為刑法第四十條之特別規定，自應優先適用
    之。原裁定適用法律，有欠允當，請撤銷之等語。
四、本院之判斷：原法院裁定准許檢察官聲請，惟僅就扣案之海
    洛因一小包沒收之，未併為銷燬之諭知，認為毒品僅應依刑
    法第四十條但書而宣告沒收，不得依毒品條例第十八條而宣
    告沒收銷燬之，蓋在欠缺「主從刑不可分原則」之適用時，
    毒品條例第十八條不得直接作為宣告從刑沒收銷毀之根據，
    只能回歸刑法第四十條但書而單獨宣告沒收，固非無見。第
    查：(一)原裁定全文所引法條皆為刑法第四十條但書，惟刑法
    第四十條業已於九十四年一月七日修正公布，並於九十五年
    七月一日施行，將原條文但書規定移列第二項，並修正為「
    違禁物或專科沒收之物得單獨宣告沒收。」；又保安處分適
    用裁判時之法律，刑法第二條第二項定有明文，而違禁物沒
    收，具有保安處分性質，且非拘束人身自由之處分，自應適
    用裁判時法（最高法院八十六年度台上字第五０二號判決、
    九十五年度台上字第六四八二號判決意旨參照）。原裁定誤
    引修正前刑法第四十條但書規定，適用法律顯有錯誤。(二)沒
    收係從屬性之刑罰，除違禁物或其他法律有特別規定者外，
    不得單獨宣告沒收。毒品條例第十八條第一項前段規定：「
    查獲之毒品及專供製造或施用毒品之器具，不問屬於犯人與
    否，均沒收銷燬之。」其僅銷燬部分之規定為違禁物沒收之
    特別規定，其規範意旨在強烈宣示國法禁絕毒品之態度，未
    更易毒品在法律評價上仍為違禁物之屬，體例上亦未變動其
    應予沒收之基本法律效果，僅添賦沒收後應加以銷燬之依據
    ，於遇毒品應單獨宣告沒收之情形，刑法第四十條第二項仍
    應作為屬於違禁物之毒品單獨沒收之實體及程序上之原則性
    規定，併有毒品危害防制條例第十八條第一項前段之適用。
    若因毒品危害防制條例第十八條特別規定之銷燬為刑法第四
    十條所無，即排斥毒品亦屬違禁物，認無單獨沒收規定適用
    之餘地，或以其為違禁物而單獨沒收時，即無毒品危害防制
    條例第十八條第一項前段適用之可能，難謂無以辭害意之失
    。矧刑法第四十條第二項之規定乃為解決缺乏於無主刑附麗
    時，扣案違禁物處理之困難而設。倘主刑存在時，扣案之海
    洛因應諭知「沒收銷燬之」，然於單獨宣告沒收時，卻毋庸
    銷燬，豈為事理之平？綜上，原法院誤引修正前刑法第四十
    條但書規定，且僅裁定沒收查獲之毒品，而未同時為銷燬之
    宣告，適用法則顯有違誤。從而檢察官提起抗告指摘原法院
    裁定為不當，即非無理由，應由本院將原法院之裁定加以撤
    銷，並自為裁定如主文第二項所示。
據上論結，應依刑事訴訟法第四百一十三條後段，刑法第四十條
第二項，毒品危害防制條例第十八條第一項前段，裁定如主文。
中    華    民    國    97    年    11    月    25    日
                  刑事第十二庭審判長法  官  蔡永昌
                                    法  官  施俊堯
                                    法  官  蔡新毅
以上正本證明與原本無異。
不得再抗告。
                                    書記官  楊秋鈴
中    華    民    國    97    年    11    月    28    日


司法院資訊處製作；財團法人民間司法改革基金會備份。
